臺灣桃園地方法院民事裁定　　　　　　 100年度監宣字第25號
聲　請　人　許時皎
相　對　人　解菽華
關　係　人（即選定輔助人）
　　　　　　許時皎
關　係　人（即相對人之子女）
　　　　　　曲許麗玲
　　　　　　許又玲
　　　　　　許時冬
上列聲請人對於相對人聲請監護宣告事件，本院裁定如下：
    主  文
宣告解菽華（女；民國○○年○ 月○ 日生；國民身分證統一編號：
Ｚ000000000號）為受輔助宣告人。
選定許時皎（女；民國○○年○ 月○○日生；國民身分證統一編號：
Ｚ000000000號）為受輔助宣告人解菽華之輔助人。
聲請程序費用由受輔助宣告人解菽華負擔。
    理  由
一、聲請意旨略以：聲請人為相對人解菽華之女兒，相對人自民
    國99年8 月5 日開始有老人失智症等現象，雖送醫診治但不
    見起色，近日甚且已因此精神障礙及心智缺陷，致不能為意
    思表示或受意思表示，或不能辨識其意思表示之效果，爰提
    出親屬系統表、同意書、國軍桃園總醫院附設民眾診療服務
    處診斷證明書、戶籍謄本等為證，依民法第14條第1 項、民
    事訴訟法第597 條第1 項規定，聲請鈞院准予對相對人為監
    護宣告，並依民法第1111條規定指定聲請人為相對人之監護
    人暨指定曲許麗玲為會同開具財產清冊之人。若鈞院認相對
    人尚未達可宣告監護之程度而符合輔助宣告之要件時，則請
    另依民法第14條第3 項、第15之1 條第1 項、民事訴訟法第
    624 之3 條規定對之為輔助宣告，並指定許時皎為相對人之
    輔助人暨指定曲許麗玲為會同開具財產清冊之人等語。
二、按「對於因精神障礙或其他心智缺陷，致不能為意思表示或
    受意思表示，或不能辨識其意思表示之效果者，法院得因本
    人、配偶、四親等內之親屬、最近一年有同居事實之其他親
    屬、檢察官、主管機關或社會福利機構之聲請，為監護之宣
    告（民14I）」、「法院對於監護之聲請，認為未達第一項
    之程度者，得依第15條之1 第1 項規定，為輔助之宣告（民
    14III）」、又「對於因精神障礙或其他心智缺陷，致其為意
    思表示或受意思表示，或辨識其意思表示效果之能力，顯有
    不足者，法院得因本人、配偶、四親等內之親屬、最近一年
    有同居事實之其他親屬、檢察官、主管機關或社會福利機構
    之聲請，為輔助之宣告（民15-1I）」、「法院對於監護之
    聲請，認為未達第一項之程度，而有輔助宣告之原因者，得
    依聲請或依職權以裁定為輔助之宣告（民訴624-3 I）」，
    民法第14條第1 項、第3 項、第15條之1 第1 項、民事訴訟
    法第624 條之3 第1 項分別定有明文。
三、本件經本院於鑑定人行政院衛生署桃園療養院所屬精神鑑定
    醫師周孫元、陳明毅前訊問相對人結果，相對人稱「（法官
    點呼相對人姓名問其年籍等事項？）解菽華，今年86歲」、
    「（按問：目前與誰同住？）我一個人住僑愛新村」、「（
    按問：〈指身旁親屬〉她叫什麼名字？）許時皎、許麗玲、
    許又玲，旁邊是孫女」、「（按問：目前有無工作？）沒有
    工作」、「（按問：家事誰做？）底下有賣吃的、新鮮的，
    吃飯就下樓吃」、「（按問：有幾名子女？）四個小孩是不
    是？我有六個小孩」、「（按問：以前做過什麼工作？）沒
    有做過」、「（按問：現在存款？）我沒有存錢，靠自己、
    靠兒女吃，夠吃了」、「（按問：有無想幫兒女置產？）家
    裡有請佣人，女兒來會弄飯菜」、「（按問：有無想過賺錢
    投資？）在家裡吃就好，沒想賺錢」、「（按問：為何今日
    會來醫院？）我昨天心臟痛，今天不痛了。我住僑愛新村43
    號」等語（參見本院民國100 年3 月7 日訊問筆錄）】。另
    訊鑑定人所屬精神鑑定醫師周孫元稱「家屬陳述與在場檢查
    應有失智症，在理解與判斷有程度不一的退化，詳細待檢查
    後以書面回復」等語（參見同上筆錄）。而依鑑定人就相對
    人之精神狀態所為之鑑定結果略稱：解員在「智能篩選測驗
    」（CA SI2.0）得分為39分，低於年紀及教育程度常模之截
    點分數67，顯示其整體認知能力達明顯普遍失能的程度。「
    簡易智能狀態測驗」（MMSE）得分11分，遠低於受教育者之
    截點分數24，也低於未受教育者之截點分數14，表解員目前
    認知功能已達明顯失能的狀態，衡鑑結果顯示解員整體認知
    功能已達普遍失能的狀態，可支持「失智症」的可能，生活
    無法自理，對個人財務及生活管理有困難，需他人長期照顧
    。鑑定結果：解員為阿茲海默症之患者，領有永久有效之失
    智症重大傷病卡，失智情況日益嚴重，目前日常生活大部分
    需他人協助，一般經濟及社會活動亦皆有缺失。故謂因其心
    智缺陷，致其為意思表示、受意思表示，或辨識意思表示效
    果之能力，效果顯有不足，且未來更進一步改善之可能性亦
    小等語，有該院民國100 年4 月13日桃療醫字第1000002310
    號函暨所附之精神鑑定報告書在卷可參。本院審酌於現場訊
    問時相對人之精神障礙、心智反應狀況並參酌鑑定人之上揭
    意見，認相對人於為意思表示或受意思表示或辨識意思表示
    之效果的能力確顯有不足，實有賴他人從旁予以輔助之需要
    而符合受輔助宣告之要件。雖聲請人為監護宣告之聲請，然
    因認定之結果，相對人之狀況並未達可為監護宣告之程度而
    僅符合輔助宣告之要件，依上揭規定，本院仍得依聲請人之
    變更請求而為輔助宣告之諭知。爰依法宣告解菽華為應受輔
    助宣告之人。
四、末按「受輔助宣告之人應置輔助人（民1113-1I）」、「法
    院為監護之宣告時，應依職權就配偶、四親等內之親屬、最
    近一年有同居事實之其他親屬、主管機關、社會福利機構或
    其他適當之人選定一人或數人為監護人，並同時指定會同開
    具財產清冊之人。法院為前項選定及指定前，得命主管機關
    或社會福利機構進行訪視，提出調查報告及建議。監護之聲
    請人或利害關係人亦得提出相關資料或證據，供法院斟酌（
    民1113-1II準用民1111）」、「法院選定監護人時，應依受
    監護宣告之人之最佳利益，優先考量受監護宣告之人之意見
    ，審酌一切情狀，並注意下列事項：一、受監護宣告之人之
    身心狀態與生活及財產狀況。二、受監護宣告之人與其配偶
    、子女或其他共同生活之人間之情感狀況。三、監護人之職
    業、經歷、意見及其與受監護宣告之人之利害關係。四、法
    人為監護人時，其事業之種類與內容，法人及其代表人與受
    監護宣告之人之利害關係（民1113-1II準用民1111-1）」。
    民法第1113條之1第1項、第2項、第1111條、第1111條之1分
    別定有明文。
五、本件分別函請桃園縣社會工作師公會及高雄市政府社會局派
    員對於相對人長女曲許麗玲、次女許又玲、三女許時皎、次
    子許時冬進行訪視：
    (1)、據桃園縣社會工作師公會提出之評估建議略稱：聲請人
        為相對人三女，為保障相對人財產安全，確保相對人的
        財產使用於照顧相對人之途。相對人名下有現居住無貸
        款房屋一棟、存款約新台幣（下同）149 萬元現金、半
        俸約11萬元等，相對人證件皆由長女保管。長女許麗玲
        出示許時冬先生郵寄的存證信函要求其交出受父親囑託
        代管理的財產，許麗玲因有管理財產責任且擔心許時冬
        先生未盡良善管理責任而不願交出，但許時冬先生以各
        種方式提出交出代管財產的要求，已影響家庭生活，並
        因此而擔心家人及自己的人身安全。許時皎表示許時冬
        曾經對其使用肢體暴力，許時皎出示蓋有警察局印章的
        通報單。目前相對人由外籍看護二十四小時陪伴照顧住
        在自有房屋，住在附近的二個女兒、兒媳以及孫輩皆常
        探視。相對人的財產皆由人配偶囑託長女代管，長女以
        相對人的財產支付相對人的照顧費用，並負責採購相對
        人食材，幾乎每天探視、陪伴相對人。相對人認知能力
        表現不佳且情緒反覆，無獨立生活能力，生活自理能力
        弱，有長期照顧需求。家屬表示需以輔助宣告保障相對
        人財產安全，代相對人管理財產並以相對人的財產支付
        相對人的照顧費用。本案之聲請人為相對人的三女，會
        同開具財產清冊之人為相對人的長女，上述兩人皆為相
        對人的主要照顧者。經訪視聲請人與會同開具財產清冊
        之人皆有意願擔任，長媳在訪視進行時當面表示知曉且
        同意此案，次女亦以書面表示知曉且同意此案，綜合評
        估相對人的受照顧狀況、聲請人與會同開立財產清冊之
        人的互動未見明顯異狀，因許麗玲、許時皎、潘莉的陳
        述皆為許時冬不適合擔任相對人財產管理者，此部分尚
        需釐清，請法官以相對人最佳利益為考量參酌相關事證
        後予以綜合裁量之等語，有桃園縣社會工作師公會民國
        100 年3 月15日桃姚字第100092號函暨所附監護宣告訪
        視報告在卷可參。
    (2)、另高雄市政府社會局分別對相對人之次女許又玲及次子
        許時冬為訪視後，提出之評估建議略稱：
        、次女許又玲之部分：
            經受訪者的描述，案主（即相對人）目前的生活所
            需費用，皆由案夫所留下的退休金來支付，案夫往
            生後，案主的財務及照顧皆由住在桃園的案長女（
            即會同開具財產清冊之人）和案三女（即聲請人）
            來主責，受訪者亦表示案主在案次子家中未能接受
            到良好的照顧，並希望案夫所留下來的錢，能全部
            用在照顧案主身上，擔心案主目前因失智而無法自
            理財務，導致案夫所留下來的錢會被案次子（即許
            時冬）侵佔之顧慮，故受訪者同意案三女擔任案主
            之監護人，案長女為開具財產清冊之人。
        、次子許時冬之部分：
            案次子（即許時冬）有意爭取監護權，渠表示希望
            案主在人生最後階段能受到好的照顧及享受天倫之
            樂，除看護工專職照顧案主外，又能有親人陪伴。
            案次子表示案主之失智情形尚不嚴重，可以清楚表
            達希望與誰同住，建議徵詢案主之意或詢問外籍看
            護工以了解案主之意，案次子表示絕對尊重案主的
            意願等語。
        有高雄市政府社會局民國100 年3 月30日高市四維社局
        老福字第1000027383號暨法院案件訪視調查報告二份附
        卷可參。
六、綜上所述，聲請人許時皎為受輔助宣告人解菽華之女兒，且
    有意願擔任輔助人，又無不適或不宜擔任輔助人的積、消極
    原因，再參酌輔助宣告制度立法目的，在於保護受輔助人對
    外為法律行為時，不因其控制能力及辨識能力顯有不足而受
    有不利之影響，故如由許時皎為受輔助宣告人解菽華之輔助
    人，除受輔助人解菽華與聲請人許時皎居住環境位於同一生
    活圈外，且據社工訪視結果聲請人之人格特質較敢言且個性
    果敢，應能勝任解菽華之輔助人職責，符合受輔助宣告人之
    最佳利益，爰依法選定許時皎為受輔助宣告人解菽華之輔助
    人。
七、依民事訴訟法第624 條之3 第1 項、第624 條之1 第3 項、
    第608 條第1 項，裁定如主文。
中    華    民    國   100    年    4     月    28    日
                        家事法庭法  官  鄭新後
上列正本證明與原本無異。
本裁定就對相對人之輔助宣告部分不得抗告；另就其餘有關選定
輔助人部分如有不服，應於本裁定送達後10日內向本院提出抗告
狀。
中    華    民    國   100    年    4     月    28    日
                                 書記官 許家齡